【裁判字號】    97,簡上,951
【裁判日期】    980317
【裁判案由】    詐欺
【裁判全文】
臺灣高雄地方法院刑事判決             97年度簡上字第951號
上  訴  人
即  被  告  乙○○
上列上訴人因詐欺案件，不服民國97年8 月29日本院高雄簡易庭
97年度審簡字第4966號第一審刑事簡易判決（聲請簡易處刑案號
：臺灣高雄地方法院檢察署97年度偵字第15150 號），提起上訴
，本院管轄之第二審合議庭判決如下：
    主  文
上訴駁回。
    事  實
一、乙○○應可預見一般人收購金融帳戶存簿、金融卡等物使用
    ，常與財產犯罪密切相關，且取得他人存摺、金融卡之目的
    在於收取贓物及掩飾犯行躲避追查，竟不顧他人所可能遭害
    之危險，仍以縱有人持以作為詐騙之犯罪工具亦不違反本意
    之不確定幫助詐欺犯意，於民國97年4 月13日前某日，在不
    詳地點，將其在安泰商業銀行鳳山分行所申設之帳號
    00000000000000000 號帳戶（下稱系爭帳戶）存摺、提款卡
    （含密碼），交予真實姓名年籍不詳之人供詐欺集團使用。
    該詐欺集團成員取得系爭帳戶之存摺、提款卡後，基於共同
    意圖為自己不法所有之犯意聯絡，於97年4 月13日下午1時
    40分許，冒稱東森購物中心人員之名義，撥打電話予甲○○
    ，佯稱甲○○在東森購物中心購物之分期付款入帳金額有誤
    ，欲退還款項予甲○○，要求其至提款機前依指示操作退款
    程序，致甲○○陷於錯誤，於同日下午2 時19分50秒、29分
    18秒、33分32秒許，接續3 次分別轉帳新台幣（下同）26,9
    83元、17,983元、10,123元至系爭帳戶內，詐欺集團成員隨
    即將上開款項提領一空。嗣因甲○○察覺有異報警處理，始
    知悉上情。
二、案經甲○○訴由高雄縣政府警察局鳳山分局報請臺灣地方法
    院檢察署檢察官偵查起訴。
    理  由
一、證據能力之判斷：
    按被告以外之人於審判外之言詞或書面陳述，除法律有規定
    者外，依刑事訴訟法第159 條第1 項之規定，雖不得作為證
    據，但依同法第159 條之5 規定，經當事人於審判程序同意
    作為證據，法院審酌該言詞陳述或書面陳述作成時之情況，
    認為適當者，仍得作為證據，且如當事人、代理人或辯護人
    於法院調查證據時，知有上開不得為證據之情形，而未於言
    詞辯論終結前聲明異議者，視為有前項之同意。而本件關於
    證人即告訴人甲○○於警詢中之陳述，被告於本院行準備程
    序時，表示對於證據能力無意見（詳本院卷第18頁），且被
    告亦未於本院審理過程中聲明異議，本院審酌上開陳述作成
    時之情況並無異常，且與本案相關之待證事實具有關連性，
    因認上開證據具有證據能力。
二、事實之認定：
    訊據上訴人即被告雖自承系爭帳戶為其所申設，然矢口否認
    將系爭帳戶之存摺、提款卡、密碼交付他人供詐欺集團犯罪
    使用，辯稱於97年3 月初找工作，徵人公司要求提供帳戶資
    料，在便利商店影印時遺失系爭帳戶存摺，同年4 月10日曾
    以提款卡查詢系爭帳戶餘額，搬家後於同年4 月17日要查詢
    餘額時，發現系爭帳戶之提款卡及存摺均遺失，即電話辦理
    掛失云云，經查：
  (一)依證人即告訴人甲○○證稱略以：伊在東森購物中心購物，
    有人冒稱是東森購物中心人員，於97年4 月13日下午1 時40
    分打電話予伊，稱伊在東森購物分期付款之購物金額，該公
    司因多扣而入錯帳，要退還給伊，要伊至提款機依指示操作
    ，伊至高雄市○○區○○路郵局之自動提款機，依該冒稱者
    指示操作之結果，共轉帳3 筆款項至系爭帳戶，合計損失
    55,089元等語（詳警卷第1 頁），而告訴人確於97年4 月13
    日下午2 時19分50秒、2 時29分18秒、2 時33分32秒分別轉
    帳26,983元、17,983元、10,123元至系爭帳戶，有匯款收據
    3 張、系爭帳戶之交易明細表1 份附卷可稽（詳警卷第12頁
    、偵查卷第7 至8 頁），告訴人所證與上開收據所示相符（
    26,983＋17,983＋10,123＝55,089），且告訴人於匯款後約
    1 時16分之當日下午3 時50分，即至警察機關製作本件被害
    之調查筆錄，並填寫反詐騙案件紀錄表、後由警察機關製作
    受理詐騙帳戶通報警示簡便格式表、金融機構聯防機制通報
    表，有上開調查筆錄、紀錄表、警示簡便格式表、通報表各
    1 份附卷可稽（詳警卷第1 、8 、10、11頁），足見告訴人
    確於上開時間、地點被詐騙，將合計55,089元轉帳至系爭帳
    戶，上開事實應可認定。
  (二)按詐欺集團以他人帳戶供作款項出入之帳戶，為確保該帳戶
    不致因帳戶所有人辦理掛失重新辦理補發存簿、變更印鑑、
    密碼，而無法將已騙得之款項順利提領，通常均會事先取得
    帳戶所有人之同意，以免騙得款項後無法領得而徒勞無功。
    而本件被告辯稱記載密碼之存摺、提款卡，係因遺失而被詐
    欺集團用為款項出入帳戶，與上開詐欺集團操作使用帳戶之
    習性有不合，所辯是否真實，自難令人無疑。
  (三)依勞工保險局函及所附被告之勞工保險被保險人投保資料表
    所示，被告自94年8 月12日起即無投保紀錄，直至97年5 月
    8 日始另有投保紀錄，被告所辯於97年3 月初找工作一節，
    恰為重為投保前約2 個月，與常情無違，雖堪信為真實。然
    依台北縣中和市戶政事務所函及所附被告之戶籍謄本所示，
    被告自78年12月9 日起至97年10月20日止，戶籍地址均未改
    變，則辯稱97年4 月時曾搬家，是否屬實亦難令人無疑。況
    依被告辯稱系爭帳戶之存摺係於便利商店影印時不慎遺失（
    詳本院卷第59頁），而系爭帳戶之提款卡並未與存摺同時遺
    失，而係另在搬家後才發現遺失，密碼沒有遺失，但寫在存
    摺上，印章未遺失等語（詳本院卷第61頁至第62頁），而本
    件告訴人轉帳存入系爭帳戶之款項，係以提款卡跨行提領現
    金，此有交易明細表附卷可稽（詳偵查卷第8 頁），而密碼
    既未與提款卡一併遺失，拾獲提款卡者自無法僅憑提款卡提
    領系爭帳戶款項，唯有一併拾獲記載密碼之存摺、提款卡者
    ，方得依存摺中所記載之密碼，操作提款卡提領系爭帳戶之
    款項，然依一般經驗法則，被告既係於不同時間、地點，因
    不同原因分別遺失存摺及提款卡，依一般經驗法則，由同一
    人覓得存摺、提款卡之機會甚低，更遑論即使該存摺、提款
    卡係同時遺失而被同一人拾得，依目前之社會風氣，被轉用
    以犯罪之機會亦非高，則因系爭帳戶存摺、提款卡遺失而導
    致本件犯罪之機會可謂微乎其微，被告上開所辯是否與事實
    相符，益難令人無疑。
  (四)依交易明細表所示，系爭帳戶自95年12月26日起至本件詐騙
    轉帳存入款項前，餘額均僅44元，未有提領之紀錄（詳偵查
    卷第8 頁），顯見系爭帳戶自95年12月26日起至本件犯罪期
    間，並未加以使用，則被告所辯於同年4 月10日查詢餘額（
    詳警卷第5 頁），實有突兀，已難令人信為真實，又該日如
    已查詢餘額，應已知悉系爭帳戶餘額僅44元，並無可資利用
    之存款，在存入款項前即無繼續查詢餘額之必要，則所辯另
    於97年4 月17日因查詢餘額所需而發現提款卡、存摺遺失等
    語（詳偵查卷第15頁），亦與經驗法則不合，難認為真實。
    另參被告於詐欺匯款前查詢系爭帳戶之事實，與坊間提供久
    未使用閒置帳戶供他人使用前，多數先查詢帳戶餘額，確認
    業無存款以避免損失之操作情形相符，則由上開所辯非但無
    法無法證明被告未提供系爭帳戶供他人使用，依該所辯參酌
    所承之帳戶查詢情形，反更有提供帳戶供他人使用之嫌。綜
    合上開詐欺集團使用帳戶之習性，被告就如何遺失存摺、提
    款卡及密碼之所辯，被告自承操作系爭帳戶餘額查詢之情形
    ，應認被告所辯均有不實，本件犯罪集團成員提領告訴人被
    騙轉存款項所用之系爭帳戶提款卡、密碼，係由被告所提供
    之事實，應可認定。
  (五)又金融帳戶係個人理財之工具，一般人向金融機構開設帳戶
    ，並無任何法令限制，只須提出身分證、印章即可辦理開戶
    申請，此為眾所週知之事實，且近來詐欺取財之犯罪類型層
    出不窮，該等犯罪，多數均係利用人頭帳戶作為詐騙所得款
    項之出入帳戶，並經媒體廣為披載，則依一般人之社會生活
    經驗，如有人不以自己名義申請開立帳戶，反收集不特定人
    之帳戶使用，衡情當知渠等收集之帳戶極有可能被利用從事
    與財產有關之詐騙犯罪。而本件被告係心智健全之成年人，
    對上開情形當無不知之可能，竟仍提供帳戶之存摺、提款卡
    、密碼等供他人使用，自應認有幫助他人詐欺取財之不確定
    故意。參酌被告提供帳戶供使用之行為，非屬本件詐欺犯罪
    之構成要件行為，且無證據可資證明被告除提供帳戶以外，
    另有實施詐騙或參與提領詐得款項之行為，且無證據可證明
    被告係以正犯之犯意參與詐騙，則應認被告僅係單純提供系
    爭帳戶供詐騙集團成員使用，而應成立詐欺之幫助犯。
  (六)綜上所述，被告上開所辯，要屬卸責之詞，不足採信。本件
    事證明確，堪以認定。
三、論罪科刑：
    核被告所為，係犯刑法第30條第1項前段、第339條第1 項之
    幫助詐欺取財罪。原審就被告予以論罪科刑，因而適用刑法
    第30條第1 項、第2 項、第339 條第1 項、第41條第1 項、
    刑法施行法第1 條之1 規定，並審酌被告參與犯罪之情節輕
    微，依幫助犯之規定減輕其刑，而量處有期徒刑5 月，並諭
    知以1,000 元折算1 日為易科罰金之折算標準，其認事用法
    俱無不合，量刑亦屬妥適，被告上訴意旨否認犯罪，指摘原
    判決認定事實有誤，請求改判，尚無理由，自應予以駁回。
據上論斷，依刑事訴訟法第455 條之1 第1 項、第3 項、第368
條，判決如主文。
本案經檢察官游淑玟到庭執行職務。
中    華    民    國    98    年    3     月    17    日
                  刑事第六庭審判長法  官  李璧君
                                  法  官  曾鈴
                                  法  官  鄭峻明
以上正本證明與原本無異。
如不服本判決應於收受判決後10日內向本院提出上訴書狀，並應
敘述具體理由。其未敘述上訴理由者，應於上訴期間屆滿後20日
內向本院補提理由書(均須按他造當事人之人數附繕本)「切勿逕
送上級法院」。
中    華    民    國    98    年    3     月    17    日
                                  書記官  吳韻芳


司法院資訊處製作；財團法人民間司法改革基金會備份。
